【裁判字號】    89,台上,7926
【裁判日期】    891228
【裁判案由】    偽造文書
【裁判全文】
最高法院刑事判決                              八十九年度台上字第七九二六號
    上  訴  人  甲○○
                乙○○
右上訴人等因楊金虎（於民國七十九年七月十二日死亡，由其配偶鍾玉葉承受訴訟，
鍾玉葉於八十七年十二月二日死亡，由楊金虎之女王楊麗珠、楊麗珍承受訴訟）自訴
偽造文書案件，不服台灣高等法院高雄分院中華民國八十九年九月三十日第二審更審
判決（八十九年度重上更(四)字第二五號，自訴案號：台灣高雄地方法院七十八年度自
字第四一七號），提起上訴，本院判決如左：
    主  文
上訴駁回。
    理  由
一偽造私文書部分：
按刑事訴訟法第三百七十七條規定，上訴於第三審法院，非以判決違背法令為理由，
不得為之。是提起第三審上訴，應以原判決違背法令為理由，係屬法定要件。如果上
訴理由狀並未依據卷內訴訟資料，具體指摘原判決不適用何種法則或如何適用不當，
或所指摘原判決違法情事，顯與法律規定得為第三審上訴理由之違法情形，不相適合
時，均應認其上訴為違背法律上之程式，予以駁回。本件上訴人甲○○、乙○○上訴
意旨略稱：(一)、證人張明傳於原審證稱：甲○○帶伊至自訴人楊金虎家中時，甲○○
有拿授權同意書給伊看等語。張明傳既於楊金虎面前親見授權書，則民國七十六年二
月一日之授權同意書乃為真正。原判決置張明傳有利於上訴人等之供述不論，有判決
不載理由之違法。(二)、原判決認定不動產買賣契約書（原判決附表(一)編號４）係上訴
人等所偽造，然該契約書有楊金虎之親筆簽名，且買賣土地應申報土地增值稅，而本
件土地買賣之增值稅亦係直接通知楊金虎繳納，以上訴人等從事代書多年之經驗，不
可能未顧及此，苟有偽造文書盜賣土地之事，於申報時，即會要求稅捐稽徵處直接通
知上訴人等以免楊金虎知悉，足見該買賣為真實。原判決就此有利於上訴人等之事證
何以不採，未予論述，亦有理由不備之違法。(三)、原判決以不動產買賣契約書之訂金
收據（原判決附表(一)編號３）與楊金虎出售台南縣歸仁鄉房地出售價金相同，而認定
上訴人等係利用楊金虎出售台南縣歸仁鄉房地新台幣（下同）六十萬元收據予以變造
為出售高雄市○○區○○段一小段十八號土地收受六十萬元訂金收據。然依楊金虎之
陳述，出售該房地只收到三十萬元現款，則該收據是否為歸仁鄉房地之收據已有可疑
，原審未審及此，對上訴人等所提歸仁鄉房地買賣付款方式與收據不同之事證忽略未
論，遽為上訴人等不利之認定，難謂無判決不備理由之違法。(四)、原判決認定上訴人
等犯偽造文書及詐欺罪，而於科刑時卻以上訴人等「侵占款項之數額」為量刑之依據
，有判決所載理由矛盾之違法等語。
惟查原判決認定上訴人甲○○、乙○○等有原判決事實欄所記載之偽造、變造私文書
犯行，係依憑自訴人楊金虎之陳述、證人張明傳、甘蔡翠娥、楊誠悟、蔡高明之證言
、卷附上訴人等偽造、變造之授權同意書二份、委託書一份、收據一紙、買賣契約書
三份（如原判決附件一至七）、高雄市○○區○○段三三五號土地現值申報書一份、
土地登記謄本、建築改良物登記簿、法務部調查局八十四年二月二十日陸字第八四
○一三一五二號鑑定通知書一份、楊金虎出售台南縣歸仁鄉○○段六五五之十八號土
地及地上建物之不動產買賣契約書、楊金虎收受六十萬元之收據影本（未記載高雄市
三民區○○路○○段十八號）等證據及上訴人等之相關供述，予以綜合判斷，因而撤
銷第一審關於上訴人等偽造私文書部分之判決，改判論處上訴人等共同連續行使偽造
私文書，足以生損害於他人罪刑（甲○○累犯），已詳予說明其所憑之證據及其認定
之理由，並就上訴人等否認犯罪，所辯各節，認係卸責之詞，不足採信，分別予以指
駁。復明楊誠悟於原審法院重上更(三)審之證言、蔡高明於原審法院重上更(四)審之證
言，均不足為上訴人等有利之認定。另張明傳於原審供稱：伊在（高雄市○○○街楊
金虎家見過楊金虎，他當時在生病，他有說土地要賣，但委託甲○○處理，有談價錢
，但沒有確定云云，與其於第一審法院所供見楊金虎時，未談土地買賣，係看到委託
書，始相信甲○○等情歧異，參酌原判決附表(一)編號４附件五楊金虎與乙○○間之不
動產買賣契約書、編號５附件六、七楊金虎與張明傳間之土地買賣所有權移轉契約書
，楊金虎竟有一地兩賣之情形，張明傳於原審此部分證言係護上訴人等之詞，不足
採信。所為論斷，均有卷存資料可資覆按，從形式上觀察，並無所謂違背法令之情形
存在。按有罪之判決書，對於被告有利之證據不採納者，固應記載其理由，否則即有
判決理由不備之違法。如非所謂有利於被告之證據，縱未於判決理由內特加說明，即
無違背法令可言。卷查上訴人等所偽造如原判決附表(一)編號１所示楊金虎名義七十六
年二月一日之「授權同意書」影本二張（附第一審卷第一○二頁），甲○○雖辯稱：
經楊金虎授權並提出授權同意書影本一份（第一審卷第一○二頁），但始終未能提出
該同意書之原本以供鑑識，且該授權書係以打字方式作成，其上楊金虎之署押，經與
卷附楊金虎於七十六年二月二十五日收受二十萬元等款項所出具之收據（見證人蔡高
明、乙○○）內之署押比對，無論筆勢、字間等，均屬相同，且其中「楊」周圍之污
漬點，亦完全相同（證物卷第一○七頁），將二份文書楊金虎署押重疊觀之，全然吻
合，其係移植拼湊後影印者至明。而該七十六年二月二十五日之收據係屬真正，為上
訴人等及楊金虎所不爭執，其上楊金虎之署押自不可能重現於同年二月一日之授權同
意書上。且上訴人等所提出之該二份授權同意書（附第一審法院七十八年度訴字第一
九二六號塗銷抵押權登記案民事卷第二二六頁）之用語除簽名外，均以打字為之，文
字內容及日期均屬相同，如楊金虎確有意授權，僅出具一紙授權書即可，何須於同日
間出具內容完全相同之二紙同意書與上訴人等。因認該授權同意書係出於上訴人等所
偽造，已於理由內詳加論述，難謂有理由不備之情形。至張明傳於第一審證稱：「甲
○○有帶我到楊金虎家，但他在生病，我當時並未聽到楊說土地要賣，我是看到委託
書才相信甲○○」等語（第一審卷第一四七頁、第一四八頁）。並未及上開楊金虎
名義之授權同意書是否為真正，自非有利於上訴人等之證據，原判決未引用此部分證
言論斷該授權同意書是否為真正之證明，不能指為理由不備。上訴人甲○○在其自訴
楊金虎誹謗一案所提出如原判決附表(一)編號３（附件四）所示楊金虎於七十六年二月
十二日所書立之收據，其上係記載：「收據，茲收到新台幣陸拾萬元整（賣土地款）
，高市○○區○○段一小段十八號」，與楊金虎所提出之同一收據，並上並無「高市
三民區○○段○○段十八號」之記載不同，有各該收據在卷可證（證物卷第九十一頁
、第一一○頁、第一審卷第四十五、四十六頁、第二○七頁之證物袋）。原審曾將甲
○○所提出之收據原本送法務部調查局鑑定，其上所載「高市○○區○○段一小段十
八號」一語，與「收據」、「茲收到新台幣陸拾萬元整（賣地款）」等語，是否同時
同筆書寫﹖其筆色有無不同﹖經鑑定結果，上述二文句之墨色反應均不相同，有該局
八十四年二月二十日陸字第八四○一三一五二號鑑定通知書可考（原審法院上更(二)
卷第五十八頁）。足見該收據上之「高市○○區○○段一小段十八號」等語，是上訴
人等事後增填變造。參酌楊金虎曾於七十六年二月十七日與乙○○簽訂不動產買賣契
約書，將台南縣歸仁鄉○○段六五五之十八號土地以六十萬元售與乙○○，乙○○再
將該不動產移轉登記與張明傳，有該買賣契約書、台南縣歸仁鄉○○段六五五之十八
號土地及建物登記簿謄本在卷可稽（證物卷第七十五頁、第一審卷第一○七至一○九
頁），因認該收據係楊金虎收到出售該土地之價款所書立，上訴人等將之增填變造。
並以甲○○雖辯：該不動產買賣契約書載有「不另給收據」，故該收據不是買賣該筆
土地之收據云云。但稽之甲○○所提出之數份不動產買賣契約書均係現成格式化之書
類，「不另給收據」均係打字打好，並非雙方書寫事項（證物卷第七十五、九十三、
五十一頁、第一審卷第一○四頁），以甲○○身為代書之資歷，其給付楊金虎、鍾玉
葉等人十萬元、五萬元等小筆款項，尚且書寫收據，交付六十萬元之買賣價金，衡諸
常情，豈會約定「不另給收據」，因認甲○○此部分辯解不足採信，予以指駁說明。
從而，原判決認定上訴人等有變造該收據之犯行，自屬有據。而上訴人乙○○向楊金
虎購買上述歸仁鄉土地其付款方式如何，與上訴人等有無變造該收據，其間並無必然
之關聯，上訴人等所提出購買該土地付款方式之相關資料，自不足影響原判決此部分
事實認定，原判決未說明對此部分資料審酌之情形，縱有欠週全，亦顯然於判決結果
不生影響，依刑事訴訟法第三百八十條之規定，不得執為上訴第三審之理由。又原判
決附表(一)編號４所示之「不動產買賣契約書」，係楊金虎與乙○○於七十六年二月十
六日書立，就高雄市○○區○○段三三三、三三四、三三五等地號土地與建物及高雄
市○○區○○段一小段十八號土地之買賣，價金記載一千二百五十萬元（證物卷第一
○○頁）。然該契約書關於買賣不動產標示，建物部分未標明門牌號碼、建號、面積
、構造、基地記載為高雄市○○區○○段三三三、三三四、三三五號、土地與建物各
三分之一（三樓一棟）。其記載已欠明確，復稽之卷附土地及建物謄本，該建物係八
層大廈之一、二、三棟，基地係該鹽國段三二七、三二八、三二九、三三○、三三四
、三三五地號，持分一千分之二三五（第一審卷第二十二至三十九頁），該契約書之
記載亦有錯誤。而價金方面籠統記載為一千二百五十萬元，定金六十萬元已付，其餘
如何付款，均未記載。以上訴人等為專業代書，如此錯誤不實，悖乎常情之契約製作
方式，已難輕信其為真實。參酌該不動產買賣契約書所示製作日期為七十六年二月十
六日，與前述台南縣歸仁鄉不動產買賣契約之買賣日期為七十六年二月十七日之日期
相近，二者之買受人均為乙○○，所書之訂金六十萬元與楊金虎出售歸仁鄉房地價款
六十萬元相同，而上訴人等將楊金虎書立收到六十萬元賣地價款之收據增填變造為出
售高雄市○○區○○段一小段十八號土地之收據，已如前述，因認該不動產買賣契約
書係上訴人等藉乙○○買受台南縣歸仁鄉房地時，乘機矇使楊金虎簽名於該契約書上
，再予以偽造。原判決已於理由內論述甚詳，並明張明傳於法務部調查局高雄市調
查處訊問時已供明，甲○○原要伊繳交增值稅，伊以增值稅應由賣方繳交而拒絕等情
，是該土地增值稅之所以通知楊金虎繳納，應非上訴人等之初衷。上訴意旨徒憑己意
以該不動產買賣契約書有楊金虎之簽名，非上訴人等所偽造，如係上訴人等所偽造，
亦不至於任由土地增值稅之繳款書寄交楊金虎云云，或對原判決已調查說明之事項，
或就原審採證認事，判斷證據證明力之職權行使，漫指其違法，再為事實上之爭執，
難認係適法上訴第三審之理由。末查原判決係認定上訴人等牽連犯刑法第二百十六條
、第二百十條之行使偽造、變造私文書及同法第三百三十九條第一項之詐欺取財罪。
是其量刑時於理由記載：審酌上訴人等乘被害人年老臥病在床急需用款之際，罔顧道
義與職業品德，多次偽造、變造私文書行使，及「侵占」款項之數額……等一切情狀
。該「侵占」二字顯係「詐欺」之誤寫，此為得裁定更正之事項，亦與理由矛盾之情
形有間，不得執為上訴之理由。本件此部分之上訴為違背法律上之程式，應予駁回。
二詐欺部分：
按刑事訴訟法第三百七十六條所列各罪之案件，經第二審判決者，不得上訴於第三審
法院，法有明文。本件上訴人等牽連犯詐欺罪部分，原判決認係成立刑法第三百三十
九條第一項之罪，核屬刑事訴訟法第三百七十六條第四款之案件，依上開說明，既經
第二審判決，自不得上訴於第三審法院。縱此部分與前述上訴人偽造私文書罪部分有
牽連犯關係，為裁判上一罪，但其偽造私文書罪部分之上訴為不合法，本院應從程序
上予以駁回，而無從為實體上判決，對於輕罪部分之此部分，亦無從適用審判不可分
原則，為實體上審判。上訴人等竟復一併提起上訴，顯為法所不許，應予駁回。
據上論結，應依刑事訴訟法第三百九十五條前段，判決如主文。
中      華      民      國    八十九    年     十二     月    二十八    日
                              最高法院刑事第四庭
                                  審判長法官  董  明  霈
                                        法官  丁  錦  清
                                        法官  林  茂  雄
                                        法官  王  居  財
                                        法官  張  祺  祥
      右正本證明與原本無異
                                              書  記  官
中      華      民      國     九十     年      一      月      五      日


司法院資訊處製作；財團法人民間司法改革基金會備份。
